【裁判字號】    96,易,799
【裁判日期】    970229
【裁判案由】    公共危險
【裁判全文】
臺灣嘉義地方法院刑事判決               96年度易字第799號
公  訴  人  臺灣嘉義地方法院檢察署檢察官
被      告  戊○○
選任辯護人  吳碧娟律師
上列被告因公共危險案件，經檢察官提起公訴（96年度偵續字第
65號），本院判決如下：
    主  文
戊○○失火燒燬現未有人所在之他人所有建築物，處有期徒刑
月，如易科罰金，以新臺幣壹仟元折算壹日；減為有期徒刑壹月
又拾伍日，如易科罰金，以新臺幣壹仟元折算壹日。
    事  實
一、戊○○自民國94年9 月起向南田市場管理處承租嘉義市○區
    ○○路37號南田市場忠棟1 號鐵皮屋作為販賣佐料類食品之
    用，本應注意上開市場之建築物屋齡老舊，其內之電線亦使
    用多年，於承租後應進行屋內電源線路之維修保養及汰舊換
    新，且在打烊後離開時，應將店內電器之電源插頭拔掉，以
    避免因電線老舊、破損，電器呈通電狀態，電線受熱過久易
    發生短路而起火燃燒，且客觀上並無不能注意之特別情事，
    竟疏未注意及此，而以既有之老舊線路使用耗電量頗大之冷
    藏庫、切絲機等電氣用品，且於營業結束後疏未將電器之電
    線拔除以確保安全，嗣於民國96年2 月12日13時58分許，該
    攤位內東南側切絲機底部之電線因長期蓄熱短路，引燃切絲
    機附近堆置之塑膠籃、紙箱等易燃物而起火燃燒，火勢迅速
    蔓延，燒燬上開忠棟1 號建築物內部，並延燒至該市場內甲○○所承租使用未有人所在之忠棟2 號建築物、己○○所承
    租使用未有人所在之忠棟3 號建築物，以及忠棟1 號攤位南
    方外側丁○○擺放於該處之冷藏庫，致上開建築物及物品亦
    遭燒燬。
二、案經己○○、甲○○訴由嘉義市警察局第二分局報請臺灣嘉
    義地方法院檢察署檢察官偵查起訴。
    理  由
壹、證據能力部分：
    按被告以外之人於審判外之陳述，雖不符刑事訴訟法第159
    條之1 至第159 條之4 之規定，而經當事人於審判程序同意
    作為證據，法院審酌該言詞陳述或書面陳述作成時之情況，
    認為適當者，亦得為證據。當事人、代理人或辯護人於法院
    調查證據時，知有第159 條第1 項不得為證據之情形，而未
    於言詞辯論終結前聲明異議者，視為有前項之同意，刑事訴
    訟法第159 條之5 定有明文。查本件被告及辯護人於言詞辯
    論終結前，對於嘉義市消防局火災調查報告書（下稱「火災
    調查報告」）及該報告檢附之嘉義市消防局第二消防分隊火
    災出動觀察紀錄等下述本院採為認定犯罪事實依據之各項供
    述證據，迄至言詞辯論終結前均未就證據能力聲明異議，復
    經本院於審理時逐一提示予被告及辯護人等表示意見，本院
    審酌該等供述證據之取得過程並無瑕疵，與本案待證事實間
    復具有相當之關聯性，以之為本案證據並無不當，自得採為
    本件認定事實之基礎，合先敘明。
貳、實體部分：
一、訊據被告對於其承租之忠棟1 號攤位及上開相連之攤位，於
    本件火災發生時均無人在內，以及該等攤位確因本件火災之
    發生而遭燒燬等事實均無爭執。惟辯稱其對於本件火災之發
    生並無過失。經查：
(一)南田市場忠棟之攤位結構上為連棟式鐵皮平房，有各自獨立
    之出口，忠棟1 號位於最南側，忠棟2 、3 號位於北側，分
    別出租予被告及告訴人甲○○、己○○等人使用，另證人丁○○所承租之攤位為忠棟1 號南側外部之冷藏庫，忠棟2 、
    3 號之屋頂內側木板均因本件火災而遭燒烤炭化、南側共壁
    鐵皮牆燒烤變色，忠棟1 號上方屋頂下層木質燒失、鐵皮嚴
    重變色，丁○○之冷藏庫則遭燒燬等情，有被告之供述以及
    證人己○○、甲○○、丁○○之證述（見本院卷第61至62頁
    、第66頁、第126 頁），暨火災現場相關位置圖、平面及物
    品配置圖、火災現場照片（見警卷第41至73頁）附卷可按，
    堪信為真。
(二)嘉義市消防局第二消防分隊係於96年2 月12日13時58分接獲
    報案指稱南田市場發生攤販火警，旋即出動救災，於同日14
    時5 分抵達現場，當時忠棟1 、2 號攤位鐵皮屋頂及鐵捲門
    已竄出濃煙，並延燒到3 號攤位，有嘉義市消防局第二消防
    分隊火災出動觀察紀錄在卷足稽（見警卷第34頁）；嗣經消
    防局人員勘查並比較各戶燃燒情況後，發現忠棟1 號內部燒
    燬情形嚴重，且以東南側附近最為劇烈，向四周依序遞減，
    故研判係忠棟1 號首先起燃，火流向北側之2 號、3 號，以
    及南側外部緊鄰之冷凍櫃延燒；另檢視忠棟1 號內部物品燒
    燬情形，以東南側切絲機附近最為劇烈、嚴重，向四周依序
    遞減；綜合上情分析研判後，起火處為忠棟1 號攤位東南側
    切絲機附近等情，則有火災調查報告及其檢附之現場照片在
    卷可參（見警卷第27至28頁、第50至67頁）。
(三)另經消防局火災調查課人員會同被告採集切絲機下方之電源
    線路封存後送請內政部消防署實施證物鑑定分析，鑑定結果
    顯示該處電源線路之熔痕端點，其巨觀及微觀特徵與導線短
    路所造成之通電痕相同，則有內政部消防署96年3 月15日消
    署調字第0960900105號函檢送之火災證物鑑定報告書在卷可
    佐（見警卷第36至40頁、第35頁）。綜上堪認，本件火災之
    起火點為被告所承租之南田市場忠棟1 號攤位東南側切絲機
    附近，起火原因則為電源線路絕緣不良。嘉義市消防局之火
    災調查報告亦為相同認定（見警卷第27至31頁）。
(四)被告及辯護人雖辯稱：南田市場忠棟各攤位使用之電源，係
    經由屋外電線桿設置之電源開關總表及電源線配線後行經被
    告攤位東南角，即切絲機上方位置，本件火災亦可能係因其
    他攤位經過被告攤位上方之電線所引起；被告於火災當日下
    班時，已將切絲機之電源拔除，且該處裝設有無熔絲開關，
    縱使電線短路亦不致引發火災；火災調查報告僅稱本件火災
    不排除以電源線路絕緣不良起燃之可能性較大，並無法論斷
    本件火災係電源線絕緣不良引起及短路之原因，且各攤位承
    租人均表示使用電器時無跳電、異位及電燈閃爍情形，電源
    線短路亦可能係因蟲鼠咬破塑膠包覆所致；被告僅係承租人
    ，不應就本件火災負過失責任云云。然查：
 1、被告及辯護人辯稱起火點非切絲機下方之電線，顯與客觀事
    證不符：
  (1)證人即鑑定人乙○○於本院審理中明確證稱：如果起火點是
    在屋頂天花板附近，延燒的部分會是上面天花板平面向外延
    燒，不會呈現由東南側向四周延燒比較嚴重，如果是天花板
    燃燒掉落會到處都有，會掉落在屋內四處，不會只有掉落在
    東南側這邊，所以如果是天花板起火燃燒掉落，不會東南側
    燒到底部那麼嚴重。且證稱：經檢查火災調查報告照片50中
    所拍攝之忠棟1 號東南側天花板上方附近之電線，並未發現
    有熔珠現象；火的特性是往上燃燒，如果是切絲機上方天花
    板線路燃燒掉落而燒到切絲機，不會切絲機的底部燒得這麼
    嚴重（見本院卷第83至84頁、第85頁、第87頁）。堪認起火
    點確係切絲機底部之電線，而非天花板上方之電線甚明。
  (2)被告雖稱其離開攤位時已將切絲機等各電器之電線拔除，僅
    留冷藏庫及無熔絲開關之插座（見本院卷第163 頁）。惟依
    火災調查報告檢附之照片51，忠棟1 號東南側上方力霸架附
    近垂落之電源線路插座墊片呈現開啟狀，顯示使用中（見警
    卷第68頁）；而被告自承上開照片係被告店內電風扇之插座
    ，該插座於發生火災時插著電風扇之插頭，惟因是冬天，開
    關未啟動，未使用電風扇，但因插頭仍插在插座上，故插座
    墊片呈現開啟狀態（見本院卷第138 至139 頁之辯護意旨狀
    ）。堪認被告辯稱其火災當日離開攤位時已將冷藏庫以外之
    各電器插頭自插座拔除，顯不實在。亦足徵依被告使用電器
    之習慣，電器在未開啟運轉時，電源線仍有可能插在插座上
    ，而使電線處於通電狀態。是被告辯稱其當日離開攤位時，
    已將冷藏庫以外之切絲機等電器之電源線自插座拔除云云，
    尚難憑採。
  (3)另本件火災發生後，經採集切絲機下方之電線送鑑定後，發
    現熔痕巨觀及微觀特徵與導線短路所造成之通電痕相同，有
    上開證物鑑定報告書在卷足稽；參以證人乙○○於偵查中具
    結證稱：「我們看的是電線部分那個地方有短路，不一定在
    插座出口燒起來，不過電線一定是供電狀態，若是拔掉的話
    ，送驗的證物不會呈現通電痕跡」、「我們有清理該地附近
    的場地，發現在切絲機附近有發現殘留一些電源線在切絲機
    底部附近，發現他的室內配線部分與連接電器的電路，2 者
    都有短路的現象」（見偵續字卷第19至20頁）。復於本院審
    理中再度具結證稱：針對起火點進行現場挖掘，發現有殘留
    電源線路，會同被告把切絲機移開後採集電線，送到內政部
    消防署實施證物鑑定分析，鑑定結果顯示所採集的電線都呈
    現通電情形，表示它有正負兩極曾經接觸而產生高溫的情形
    ，電源線有短路才能造成熔珠的現象，有熔珠的現象只有通
    電中或是短路過，熔珠分析的結果，從巨觀及微觀特徵，均
    顯示所採集的電源線都是通電的情形；總開關如果沒有關掉
    ，即使電器是關閉的狀態，它的電源線路還是處於通電狀態
    （見本院卷第82至83頁、第88頁）。堪認本件火災發生時，
    切絲機下方之電線應仍處於通電狀態甚明。
 2、被告雖另辯稱其攤位內之切絲機等電器均裝設有無熔絲開關
    ，惟無熔絲開關並不能防止短路之發生，其作用僅係在於如
    果有短路會跳開，但旁邊若有可燃物，仍有可能引發火災，
    而本件起火現場之切絲機旁確有可燃物即塑膠籃及紙箱，有
    證人乙○○之證述（見本院卷第91頁）及火災現場平面及物
    品配置圖（見警卷第42頁）在卷足稽。是尚難以此遽為有利
    於被告之認定。
 3、又火災原因之研判，均係依據內政部消防署制訂之規範，以
    排除法撰寫。本案係嘉義市消防局人員依其專業知識，並參
    酌現場採集之證物經科學鑑識之結果，排除因炊事不慎起燃
    、人為縱火之可能性後，而判定本件火災不排除係因電源線
    路絕緣不良起燃等情，有火災原因調查報告附卷可按（見警
    卷第23至74頁），並經鑑定人乙○○於本院審理中就調查報
    告所依憑之證據、推論過程等具結陳述纂詳，上開鑑定結果
    自屬可採。
 4、此外，南田市場管理人陳珍於本院審理中具結證稱：市場
    管理處只負責攤位外的配線，店內線路是由承租人自己負責
    （見本院卷第105 頁），核與證人己○○於本院審理中具結
    證述攤位內的電線係由其自行僱工配置及檢修，維修費用自
    行支付（見本院卷第67頁、第73頁）等語相符，堪認南田市
    場攤位內之電線，應由承租人自行承擔維修責任。參以為被
    告裝設冷藏庫之證人丙○○具結證稱：其前往被告攤位裝設
    冷藏庫時有看過室內配線，都很老舊（見本院卷第118 頁）
    ；被告亦自承其係高職電子科畢業，退伍後在家幫忙做農產
    品加工，後擔任廚師學徒3 年，接著擔任廚師1 年多，後來
    才到南田市場承租攤位，自94年9 月承租攤位之後並未更換
    攤位內之電線，也未曾請人檢查攤位內之電線（見本院卷第
    161 至163 頁）。是依被告之智識程度及生活經驗，應可判
    斷其所承租之攤位電線老舊，有可能絕緣不良造成短路，縱
    未有他人告知或提醒，亦應注意妥善保養維修電線，詎其自
    承租該攤位迄至本件火災發生長達1 年半之時間，均未曾維
    護檢修電源線，且在營業時間結束後復疏未拔除電器插頭，
    其就本件火災應負過失責任甚明。至證人乙○○雖稱電線短
    路發生的原因有可能係遭受重物壓住、表皮批覆有損傷，或
    是有動物咬嚼情形，或是用電量超出負荷造成批覆絕緣劣化
    （見本院卷第88頁）；惟本件火災現場並未發現留有老鼠等
    可能咬嚼電線之動物屍體，是辯護人指稱電源線短路亦可能
    係因老鼠咬嚼等不可抗力所致，亦無足採。
(五)綜上諸情參互以析，被告上開所辯無非卸責之詞，本件事證
    明確，其犯行堪以認定，應予依法論科。
二、論罪科刑：
(一)查本件失火地點嘉義市○區○○路37號之南田市場忠棟1 號
    至3 號係鐵皮搭建，為足以蔽風雨、通出入之建築物，有上
    述現場照片在卷可憑，且本件失火時間該市場攤位內無人，
    亦據證人己○○、甲○○、丁○○等證述明確，故上揭市場
    攤位於本件案發時，應屬他人所有，現未有人所在之建築物
    甚明。又刑法第174 條之「燒燬」，係指目的物已開始燃燒
    且達於破壞其主要效用之程度者而言；而建築物之主要功能
    在遮風蔽雨，本件火災導致忠棟1 號建築物之屋頂木板燒失
    、忠棟2 號及3 號之屋頂木板炭化，業如前述，是上開建築
    物應已喪失遮風蔽雨之主要效用，而達於燒燬程度。故核被
    告所為，係犯刑法第174 條第3 項前段之失火燒燬現未有人
    所在之他人所有建築物罪。又刑法上公共危險罪，其所保護
    之法益，重在公共安全，故其罪數應以行為之個數定之，一
    失火行為所燒燬之對象縱有不同，但行為僅一個，而應為整
    體的觀察，成立單純一罪（最高法院85年度台上字第2608號
    判決可資參照）；本件被告僅有一失火行為，雖同時燒燬上
    開建築物、其內物品及擺放於忠棟1 號南側外部丁○○所有
    之冷藏庫，仍應僅成立一罪。
(二)爰依被告之供述（見本院卷第163 頁）及卷附其臺灣高等法
    院被告前案紀錄表等，審酌：被告高職電子科畢業之智識程
    度，目前係在南田市場販售農產加工品，與太太、小孩、弟
    弟同住之生活狀況，前無刑事犯罪紀錄之素行，及其疏未注
    意檢修電線及拔除電器之電源線，致引發本件火災，危害公
    共安全，且造成相鄰攤位之損失，迄未賠償告訴人，復飾詞
    圖卸刑責，未見悔意等一切情狀，量處如主文所示之刑，並
    諭知易科罰金之折算標準。
(三)按犯罪在96年4 月24日以前者，除本條例另有規定外，有期
    徒刑減其刑二分之一。依本條例應減刑之罪，未經判決確定
    者，於裁判時，減其宣告刑。中華民國九十六年罪犯減刑條
    例第2 條第1 項、第7 條第1 項分別定有明文。本件犯罪時
    間在96年4 月24日以前，復無不得減刑之例外情形，爰依上
    開減刑條例之規定，減其宣告刑如主文所示，並諭知減刑後
    易科罰金之折算標準。
據上論斷，應依刑事訴訟法第第299 條第1 項前段，刑法第174
條第3 項前段、第41條第1 項前段，刑法施行法第1 條之1 第1
項、第2 項前段，中華民國96年罪犯減刑條例第2 條第1 項第3
款、第7 條、第9 條，判決如主文。
本案經檢察官江金星到庭執行職務
中    華    民    國    97    年    2    月    29     日
                  刑事第三庭 法  官  陳  蒨  儀
上列正本證明與原本無異。
如不服本判決，應於判決送達後十日內向本院提出上訴狀，上訴
書狀依法應敘述具體理由，如未敘述具體理由者，應於上訴期間
屆滿後二十日內補提理由書於本院（均應附繕本）。告訴人或被
害人如對於本判決不服者，應具備理由請求檢察官上訴，其上訴
期間之計算係以檢察官收受判決正本之日期為準。
中    華    民    國    97    年    2     月    29    日
                             書記官  楊  國  色
附錄本案論罪科刑法條:
中華民國刑法第174條
放火燒燬現非供人使用之他人所有住宅或現未有人所在之他人所
有建築物、礦坑、火車、電車或其他供水、陸、空公眾運輸之舟
、車、航空機者，處3 年以上10年以下有期徒刑。
放火燒燬前項之自己所有物，致生公共危險者，處 6 月以上 5
年以下有期徒刑。
失火燒燬第1 項之物者，處6 月以下有期徒刑、拘役或3 百元以
下罰金。失火燒燬前項之物，致生公共危險者，亦同。
第1 項之未遂犯罰之。


司法院資訊處製作；財團法人民間司法改革基金會備份。
